【裁判字號】    97,台上,15
【裁判日期】    970110
【裁判案由】    返還股票
【裁判全文】
最高法院民事判決                九十七年度台上字第一五號
上   訴   人    巨銅科技有限公司
兼法定代理人  甲○○
共        同
訴 訟代理 人  蘇顯騰律師
被  上訴  人  三匠科技股份有限公司
法 定代理 人  乙○○
訴 訟代理 人  傅文民律師
上列當事人間請求返還股票事件，上訴人對於中華民國九十六年
六月十三日台灣高等法院台中分院第二審判決（九十五年度上字
第三七九號），提起上訴，本院判決如下：
    主  文
原判決關於命上訴人返還股票暨該訴訟費用部分廢棄，發回台灣
高等法院台中分院。
    理  由
本件被上訴人主張：伊為建置大陸蘇州廠熱導管生產線，於民國
九十二年十月十四日與第一審共同被告蔡梅男簽約合作（下稱系
爭合作案），由蔡梅男負責提供相關專利權使用及技術支援。伊
乃同意蔡梅男以其子即上訴人甲○○及甲○○為法定代理人之上
訴人巨銅科技有限公司（下稱巨銅公司）名義分別認購伊公司新
股二十萬股及十萬股，而以應付之股款抵充蔡梅男合作之對價新
台幣（下同）五百四十萬元。九十四年三月三十日伊再與蔡梅男
簽立承諾書，約定：蔡梅男未於三個月內，提供熱導管設備等廠
商資料，校修機器設備，使量產能符合標準前，伊公司發行原擬
抵付前述技術合作費用如原判決附表（下稱附表）編號一、二所
示之股票共三百張（下稱系爭股票）暫歸伊所有，於蔡梅男履約
完畢後，伊始歸還之。詎蔡梅男未履行承諾，竟串通上訴人於同
年六月七日詐領伊所有之系爭股票，不但侵害伊之權利，且上訴
人占有系爭股票，亦無法律上之原因。爰本於民法第一百八十四
條第一項、第七百六十七條、第一百七十九條及公司法第二十三
條第二項之法律關係，求為命上訴人甲○○、巨銅公司分別返還
如附表編號一、二所示股票之判決（被上訴人原請求上訴人與蔡
梅男連帶返還系爭股票。其中超逾上開聲明範圍及蔡梅男被訴部
分，已經原審判決被上訴人敗訴確定）。
上訴人則以：伊等係自行出資認購被上訴人公司股份，並分別繳
清股款，各自取得二十萬股、十萬股之股權，而持有被上訴人發
行之系爭（新）股票，即無不當得利可言。且與蔡梅男合作報酬
、機器價（尾）款及承諾書所載之三百張股票原均無關聯。伊非
蔡梅男所立承諾書契約之當事人，本不受其拘束，承諾書之約定
，又違反公司法第一百六十七條第一項之規定，依法為無效。被
上訴人請求伊等返還系爭股票，自屬無據等語置辯。
原審廢棄第一審所為被上訴人敗訴之部分判決，改判上訴人應分
別返還系爭股票，係以：依被上訴人與蔡梅男先後簽訂合作契約
書（下稱合作契約）及技術合作費用協議書（下稱費用協議）之
約定內容觀之，固足認雙方共同合作於被上訴人大陸蘇州廠建置
熱導管生產線，由蔡梅男提供相關專利權使用及技術支援，被上
訴人同意支付對價五百四十萬元，並於九十二及九十三年度辦理
現金增資時，分別提撥二十萬股及十萬股供蔡梅男認購。惟參諸
證人蔡天甲（被上訴人財務經理）、李趙瑞民（被上訴人總經理
）之證言，可見以上訴人甲○○、巨銅公司名義分別於九十二年
十二月十一日、九十三年五月五日匯付股款四百萬元、一百三十
八萬元予被上訴人，而認購取得新股二十萬股、十萬股之股權並
間接取得系爭股票，實係蔡梅男依費用協議約定，假借其等名義
所為，應屬系爭合作案所得之對價。上訴人抗辯上開股權係其自
行出資購買，與系爭合作案無關云云，委無可採。再依證人王嘉
業（被上訴人前副總經理）、李趙瑞民、蔡天甲、楊志偉（被上
訴人前職員）、林英雅等人之證述，並參照費用協議及被上訴人
與巨銅公司間機器設備組裝買賣合約之約定，亦證被上訴人係受
蔡梅男安排，由蔡梅男以巨銅公司名義提供機器設備賣予被上訴
人，經被上訴人與蔡梅男、巨銅公司間，協議將蔡梅男合作對價
五百四十萬元，附加於機器設備買賣價款中，並於蔡梅男認購被
上訴人增資新股完成後，被上訴人始將上開費用五百四十萬元（
營業稅外加），以機器價款名義交付巨銅公司（由蔡梅男代受）
。嗣巨銅公司名義提供之機器設備，經查既無法達到量產效能，
未能獲得客戶之認可，則依被上訴人與蔡梅男所簽立承諾書約明
：「關於乙方（即蔡梅男）承諾甲方（即被上訴人）將熱導管設
備架設完成，並完成驗收及品質符合客戶要求，且能達到量產的
技術……但在未完成前，甲方因技術轉移費用已支付乙方，在乙
方之子甲○○名下三百張技術股票所有權暫歸甲方所有，乙方不
得有異議」等旨，蔡梅男應係同意以履行上開承諾之義務（即合
作契約第三條第一項、費用協議第一條約定者），為取得系爭股
票之條件，於蔡梅男履約前，以上訴人名義取得之系爭股票，尚
屬被上訴人所有。上訴人未舉證證明蔡梅男已履約完畢，即應認
蔡梅男未依承諾書履行，無從取得系爭股票所有權。衡諸蔡梅男
與上訴人甲○○係父子關係，分別為上訴人巨銅公司之實際負責
人及登記名義之法定代理人，上訴人自已明知蔡梅男未依約履行
系爭合作案，系爭股票仍屬被上訴人所有，竟各自向蔡梅男取得
系爭股票，應不受善意取得之保護，而屬無法律上之原因受有利
益，致被上訴人受損害，其間並有相當因果關係。是被上訴人依
民法第一百七十九條規定之不當得利返還請求權，請求甲○○、
巨銅公司分別返還如附表編號一、二所示之系爭股票，於法有據
等詞，為其判斷之基礎。
按公司法第一百六十七條第一項明定：「公司除依第一百五十八
條、第一百六十七條之一、第一百八十六條及第三百十七條規定
外，不得自將股份收回、收買或收為質物。」，違反此項禁止規
定之行為，應屬無效。查被上訴人為支付合作對價，同意上訴人
甲○○之父蔡梅男以上訴人二人之名義認購被上訴人公司之新股
，於繳納股款完畢同時，取得股權，並間接取得系爭股票，為原
判決認定之事實。果爾，似見被上訴人已交付合作對價予蔡梅男
，始由蔡梅男假上訴人名義取得被上訴人公司股權三十萬股及系
爭股票，則蔡梅男與被上訴人於系爭承諾書所約定「……在未完
成前，甲方（被上訴人）因技術轉移費用已支付乙方（蔡梅男）
，在乙方之子甲○○名下三百張技術股票所有權暫歸甲方所有，
乙方不得有異議」、「如……技轉費用三百張的支付最終解釋權
歸甲方所有」等旨之真意是否為被上訴人收回或收質該股份？其
約定有無悖於首開公司法規定，而歸於無效之情形？殊非無疑。
原審就此未進一步調查審認，詳為推闡明晰，即依系爭承諾書之
約定，逕認系爭股票仍為被上訴人所有，自屬可議。其次，上訴
人一再辯稱：其等係自行出資認購被上訴人股份，並提出匯款回
條聯為證。原審依證人蔡天甲證述當初以上訴人名義認股之經過
情形【「當初認股時，有和蔡先生（蔡梅男）聯繫說要用何人名
義來認購，我記得不是用蔡先生本人的名義，我們做出的認購單
是另外兩個人的名義，後來也確實是這兩位依照認購單來繳交股
款。」等語（原審卷一○三頁背面）】，認定以上訴人名義認股
與蔡梅男合作對價相關，固非無據。然蔡天甲上開證詞，似未述
及蔡梅男以上訴人名義認股之內部緣由關係，是否足資證明蔡梅
男與上訴人間為借名關係？非無研求之餘地。原審未查究蔡梅男
與上訴人間之約定內容及其法律關係，遽認蔡梅男係「假借」上
訴人名義認股，上訴人持有系爭股票不受善意取得之保護，而為
不利於上訴人之判決，即嫌疏略，不無理由不備之違法。上訴論
旨，指摘原判決不當，聲明廢棄，非無理由。
據上論結，本件上訴為有理由。依民事訴訟法第四百七十七條第
一項、第四百七十八條第二項，判決如主文。
中    華    民    國  九十七  年    一    月    十    日
                      最高法院民事第三庭
                          審判長法官  蘇  茂  秋
                                法官  陳  碧  玉
                                法官  劉  靜  嫻
                                法官  張  宗  權
                                法官  葉  勝  利
      本件正本證明與原本無異
                                      書  記  官
中    華    民    國  九十七  年    一    月  二十四  日
                                                     ｍ


司法院資訊處製作；財團法人民間司法改革基金會備份。
